臺灣高等法院臺南分院民事判決　94年度重訴字第2號
原　　　告　丁 ○ ○
兼　法　定
代　理　人　甲 ○ ○
原　　　告　戊○○○
上列三人共同
訴訟代理人　彭 大 勇　律師
　　　　　　林 士 龍　律師
被　　　告　己 ○ ○　住台北市大安區○○○路○段二００號
訴訟代理人　黃 厚 誠　律師
　　　　　　湯 寶 凝　律師
被　　　告　丙 ○ ○　住台北縣新莊市○○路六０六號五樓
　　　　　　乙 ○ ○　住台中.
上列當事人間請求侵權行為損害賠償刑事附帶民事訴訟事件，經
本院刑事庭裁定（民國九十三年度重附民字第八四號）移送前來
，本院於民國九十四年五月二十四日言詞辯論終結，判決如下︰
    主  文
被告丙○○、乙○○應連帶給付原告甲○○新台幣肆佰肆拾貳萬
陸仟肆佰陸拾玖元、原告戊○○○新台幣壹佰柒拾柒萬玖仟零柒
拾伍元、原告丁○○新台幣貳佰陸拾壹萬肆仟捌佰拾元，及均
自民國九十三年十二月六日起至清償日止，按年息百分之五計算
之利息。
原告其餘之訴駁回。
訴訟費用由被告丙○○、乙○○連帶負擔二分之一，餘由原告負
擔。
本判決第一項於原告甲○○以新台幣壹佰肆拾柒萬伍仟肆佰玖拾
元、原告戊○○○以新台幣伍拾玖萬仟零貳拾伍元、原告丁○
○以新台幣捌拾柒萬壹仟陸佰零肆元為被告丙○○、乙○○供擔
保後，得為假執行。但被告丙○○、乙○○如於執行標的物拍定
、變賣前分別以新臺幣肆佰肆拾貳萬陸仟肆佰陸拾玖元、新台幣
壹佰柒拾柒萬玖仟零柒拾伍元、新台幣貳佰陸拾壹萬肆仟捌佰拾
元，為原告甲○○、戊○○○、丁○○預供擔保後，得免為假
執行。
原告其餘假執行之聲請駁回。
    事  實
甲、原告方面：
一、聲明：求為判決：(一)被告應連帶給付原告甲○○新台幣（下
    同）九百六十萬八千七百五十九元及自起訴狀繕本送達翌日
    起至清償日止，按年息百分之五計算之利息。(二)被告應連帶
    給付原告丁○○七百五十八萬九千四百三十元及自起訴狀繕
    本送達翌日起至清償日止，按年息百分之五計算之利息。(三)
    被告應連帶給付原告戊○○○五百八十四萬三千二百五十元
    及自起訴狀繕本送達翌日起至清償日止，按年息百分之五計
    算之利息。(四)訴訟費用由被告等負擔。(五)原告等願供擔保請
    准宣告假執行。
二、陳述：
  (一)被告己○○住於台北市大安區○○○路○段二百號富貴居大
    樓六樓，於民國（下同）七十五年至七十七年任該大樓之住
    戶管理委員會主任委員，並自七十八年起擔任住戶管理委員
    會基金之管理人。八十八年六月被害人黃冠誠擔任主任管理
    員，接任後發現己○○違法於大樓頂樓搭建私人住宅，並於
    管理基金時發現己○○帳目不清，後又因己○○於大樓頂樓
    養狗導致四樓淹水，被害人黃冠誠乃以私人及管理委員會名
    義數度對己○○興訟，己○○乃謀報復。己○○於九十二年
    初向王瑞慶表示欲對黃冠誠報復，王瑞慶乃基於幫助之意，
    聯絡被告丙○○（綽號阿湯），由王瑞慶陪同前往己○○之
    住所，己○○以三十萬元為酬勞，向丙○○表示要黃冠誠之
    一手一腳，雙方約定前款十萬元，並由己○○提供黃冠誠相
    片及台南市地址，同時要求拍照存證以為給付尾款之根據。
    九十二年三月十五日丙○○至台中找被告乙○○（綽號阿猴
    ）共同行兇，由乙○○向訴外人王金屬借用Ｘ五－一六九三
    號自小客車，於十六日下午五時許南下台南，並於十七日下
    午至黃冠誠所有位於台南市○○路九十七巷一之一號之「三
    二藝術館」勘查現場，決定行兇之方法。當日下午五時四十
    九分丙○○及乙○○進入，五時五十分兩人共同圍殺黃冠誠
    ，黃冠誠見狀欲逃至外面，丙○○及乙○○乃聯手將其拉回
    ，黃冠誠拼命掙扎，丙○○及乙○○明知以利器刺人胸腹部
    位或以棍棒毆打頭部，以及割斷他人手腳動脈，足以致人於
    死，竟為阻止黃冠誠逃命及執行取黃冠誠一手一腳之協議，
    由丙○○以預藏之瑞士刀刺殺黃冠誠之左上腹、左脅、以及
    雙手雙腳多處，造成黃冠誠左上腹、左肩部（傷及左肺）、
    右手、右腳、左腳、左外耳計十二處穿刺傷或割傷，多數深
    及皮下組織及肌腱，造成右腳跟韌帶切斷，乙○○則持棍式
    手電筒用力毆打黃冠誠之頭部造成右枕部挫裂傷，帽狀出血
    八乘四公分，左後枕部挫裂傷帽狀腱膜出血三公分，致黃冠
    誠不支倒地血流滿地。丙○○、乙○○等見狀非但不予救護
    ，猶取出即可拍相機拍照存證，二人再從容離去，任被害人
    黃冠誠因穿刺傷造成大出血導致容積性休克，經鄰居發現報
    警仍不治死亡。
  (二)「因故意或過失，不法侵害他人之權利者，負損害賠償責任
    。故意以違背於善良風俗之方法，加損害於他人者亦同」。
    民法第一百八十四條第一項定有明文。查被告丙○○、乙○
    ○故意剝奪黃冠誠之身體權、生命權、自由權，當屬故意侵
    害他人權利。又「數人共同不法侵害他人之權利者，連帶負
    損害賠償責任；不能知其中孰為加害人者，亦同。造意人及
    幫助人，視為共同行為人。民法第一百八十五條定有明文。
    被告己○○教唆造意，被告丙○○、乙○○共同殺人，依民
    法第一百八十五條之規定應連帶負損害賠償責任。又「不法
    侵害他人致死者，對於支出醫療及增加生活上需要之費用或
    殯葬費之人，亦應負損害賠償責任。被害人對於第三人負有
    法定扶養義務者，加害人對於該第三人亦應負損害賠償責任
    。第一百九十三條第二項之規定，於前項損害賠償適用之」
    。民法第一百九十二條定有明文。又「不法侵害他人致死者
    ，被害人之父、母、子、女及配偶，雖非財產上之損害，亦
    得請求賠償相當之金額」。民法第一百九十四條定有明文。
    被告等對於上列損失自應賠償。爰依侵權行為之法律關係請
    求下列之賠償：
  (1)原告甲○○部份：請參酌原告甲○○目前暫無業，之前經營
    壽山石之買賣，月入數十萬元，經此慘劇即無再營業，大專
    畢業，除有扶養幼子丁○○外，亦要扶養年邁雙親王國太（
    二十八年二月二十五日生）及王高阿品（二十七年十二月二
    十六日生）等情，准為下列之請求：
  喪葬費部份：喪費部分計二十七萬五千二百八十元，葬費部
    份計十八萬元，合計為四十五萬五千二百八十元，惟因原告
    已自被害人補償審議委員會領取喪葬費補償十三萬元。因此
    ，扣除之後，原告此部份之請求為三十二萬五千二百八十元
    。被害人過世後，所有後事花費均由原告甲○○一人獨立處
    理承擔及支出，此有喪葬費收據可證。另同案原告丁○○、
    戊○○○，及另案原告黃政維、黃柔薰，均為被害人之第一
    順位法定繼承人，但均未對被告提出此部份之請求，亦可證
    明此筆喪葬費用確由原告甲○○支出。被告就此否認質疑，
    並無可採。又被害人補償審議委員會，對被害人家屬有關喪
    葬費之補償，一般而言均屬偏低，此為眾所皆知之事，故不
    能以該會之認定，作為本件請求之標準。況且，被害人黃冠
    誠於七十四年當選為優秀青年、七十五年當選為台南市好人
    好事代表、曾任理化老師、誠心中醫診所創辦人、一誠出版
    社社長、為台南市教育界及補教界之名人，依其生前在社會
    上所擁有之身分、地位，原告僅花四十五萬五千二百八十元
    處理其身後之喪葬費，應不算鋪張。
  扶養費部分：按夫妻履行共同生活，婚姻生活方能維持美滿
    幸福，故夫妻同居義務實乃維護婚姻生活之基本要件。履行
    同居生活，則夫妻非互負生活保持之扶養義務不可，扶養對
    方，亦即保持自己之婚姻生活，其扶養之程度與自己生活程
    度相同，是為夫妻互負共同生活之義務。故七十四年六月三
    日修正公布之民法第一千一百十六條之一規定：「夫妻互負
    扶養之義務，其負扶養義務之順序與直系血親卑親屬同，其
    受扶養權利之順序與直系血親尊親屬同」。從而受扶養權利
    之妻或夫方，亦與直系血親尊親屬同，不以無謀生能力為必
    要。最高法院七十九年度台上字第二六二九號判例已有明示
    。基此，原告向被告請求扶養費，自屬有理由。又依台南市
    政府之統計，本市於九十二年每戶家庭經常性支出為八十萬
    八千二百二十九元，又九十二年度每戶平均人口為三．０九
    人。換算結果，在九十二年時，每人平均每月經常性支出為
    二萬一千七百九十七元（808229÷3.09÷12＝21797）。因
    此，原告僅以每月一萬六千元，充作扶養費之計算基準，應
    屬合理。原告甲○○五十五年一月十九日生，依八十二年度
    女性平均餘命表尚有四十一年餘命，每月依一萬六千元之撫
    養費計算，一年為十九萬二千元，乘以四十年霍夫曼係數二
    十二點0000000，扣除中間利息，故此部份之請求為
    四百二十八萬三千四百七十九元。
  精神慰撫金部分：被告三人共謀，以極兇殘之手法，活活砍
    殺及毆擊被害人黃冠誠致死，不但造成社會治安極度之驚恐
    與不安，亦造成原告甲○○永遠無法回復之椎心之痛。不但
    家庭之支柱倒下，而一生結髮的伴侶就此天人永隔，此種痛
    、此種恨，絕非外人所能感受。反觀被告己○○、丙○○二
    人，犯後至今不但未向原告道過一次歉，甚至一再狡辯，完
    全無任何悔過之心。而被告己○○為求脫產，更將其名下唯
    一之不動產，以其妻為債務人名義，向銀行設定抵押權，貸
    得款項一千二百萬元．．．。以上種種，再再顯示被告惡性
    實為重大。故審酌原告甲○○所受之痛苦，被害人黃冠誠生
    前之身份、地位，及被告己○○等人之身分、地位（為台北
    市某獅子會之總監），原告甲○○向被告請求五百萬元之精
    神慰撫金，亦屬合理。
  (2)原告丁○○部份：
  扶養費部分：原告丁○○目前就讀國小五年級，為被害人黃
    冠誠之子，八十三年五月一日生，現年十歲，滿二十歲為成
    年，尚有十年待受扶養，扶養費以每月一萬六千元計算，一
    年為十九萬二千元，乘以十年霍夫曼係數八點000000
    0，扣除中間利息，故此部份之請求為一百五十八萬九千四
    百三十元。
  精神慰撫金部分：案發當時，原告丁○○僅十歲，原屬天真
    無邪不問世事之年紀，本有健全家庭及父親之疼愛及照顧，
    但只因被告三人之兇殘，奪走其深愛之父親，而終其一生，
    需忍受此永不磨滅之陰影，對原告丁○○之傷害至大。故原
    告丁○○請求慰撫金六百萬元，亦甚合理。
  (3)原告戊○○○部份：
  扶養費部分：原告戊○○○係十九年九月十七日生，為被害
    人黃冠誠之母，現年七十四歲，尚有十點七二年餘命，除黃
    冠誠以外尚育有一子可與黃冠誠共同撫養，是以每月一萬六
    千除二，得八千元，以一年九萬六千元計算，乘以十年霍夫
    曼係數八點0000000，扣除中間利息，故此部份之請
    求為八十四萬三千一百五十一元。
  精神慰撫金部分：案發當時，原告戊○○○目前無業，教育
    程度為不識字，無端遭此喪子之痛，白髮人送黑髮人，天下
    之至痛莫過於此，且被害人黃冠誠又係遭被告等人，以極度
    兇殘之方式，虐殺致死，原告戊○○○所受痛苦之深，實非
    筆墨所能形容。故原告戊○○○請求慰撫金五百萬元，亦甚
    合理。
三、證據：援用鈞院刑事庭九十三年度上訴字第三五九號殺人等
    一案所提證據外，補提人仁禮儀社收費明細表二紙、統一發
    票三紙、身分證及戶口名簿各二份、台南市政府公報節本一
    份等為證。
乙、被告方面：
壹、被告己○○、丙○○部分：
一、聲明：求為判決：(一)原告之訴及假執行之聲請均駁回。(二)訴
    訟費用由原告負擔。(三)如受不利之判決，願供擔保請准宣告
    免為假執行。
二、陳述：
  (一)被告己○○否認原告之主張，伊並未不法侵害黃冠誠致死，
    伊僅教唆傷害，並未有致死之預見。另被告丙○○坦承殺害
    黃冠誠。
  (二)本案刑事部分一、二審均認被告己○○所犯者為「共同使人
    重傷」罪（被告否認，應僅為教唆一般傷害罪），不及於死
    亡之結果，殺人部分為僅被告丙○○等人之行為，黃冠誠之
    死亡非被告己○○行為之結果。是原告請求判決被告己○○
    應就黃冠誠之死亡結果依民法第一百九十二、一百九十三、
    一百九十四條之規定，負損害請求賠償責任，要非有據。
  (三)被告己○○並無與被告丙○○等人殺害黃冠誠之共同侵權行
    為，退而言之，倘鈞院認定被告己○○應負共同侵權行為連
    帶賠償責任，被告對原告請求之金額過高有異議，詳析如下
    ：
  (1)原告甲○○部份：
  喪葬費部份：按不法侵害他人致死者，對於支出殯葬費之人
    ，應負損害賠償責任，是非支出殯葬費之人即不得請求殯葬
    費。查原告等人所提出之殯葬費用收據，尚不足以證明原告
    甲○○為支出該殯葬費之人。退而言之，縱該殯葬費係原告
    甲○○支出，惟查殯葬費之請求應以實際支出且屬必要為限
    。依台南地方法院檢察署九十二年度補審字第二七號犯罪被
    害人補償審議委員會決定書認「申請人甲○○申請因被害人
    死亡所支出之殯葬費三十萬元，並提出收據五紙，合計四十
    五萬五千二百八十元，惟依法務部九十年五月二日法九十保
    字第000269號函關於殯葬費補償標準，其中除棺木及骨灰罐
    （含磁相）四萬元、骨灰罐寄三萬元、靈車八千元、扶工六
    千元、入殮及化妝八千元、遺體接運一千元，紙錢三千元、
    靈堂布置（含鮮花）及司儀二萬元、誦經六千元、麻孝服二
    千元、告別式樂隊五千元、壽內用品一千元為殯葬禮俗所必
    需，且屬合理必要支出外，餘均應予以剔除，合計應准予補
    償十三萬元，逾此部分請求為無理由。」而此十三萬元，被
    告己○○已囑其妻方耀華匯款支付。
扶養費部分：按「夫妻互負扶養之義務，其負扶養義務之順
    序與直系血親卑親屬同，其受扶養權利之順序與直系血親尊
    親屬同。」、「受扶養權利者，以不能維持生活而無謀生能
    力者為限。」民法第一千一百一十六條之一、第一千一百一
    十七條第一項分別定有明文。又「夫妻互受扶養權利之順序
    ，與直系血親尊親屬同，雖不以無謀生能力為必要，但仍須
    以不能維持生活者為限。依前開台南地方法院檢察署九十二
    年度補審字第二七號犯罪被害人補償審議委員會決定書所示
    ：「經查，申請人甲○○係五十五年一月十九日生，於被害
    人黃冠誠九十二年三月十七日死亡時，年僅三十七歲，正值
    壯年，且申請人因被害人死亡，已與其子丁○○各領取國泰
    人壽理賠金三百五十萬元，另有土地、房屋各一筆價值共三
    百餘萬元及汽車二部，業據申請人陳明在卷，並有壽險公會
    投保紀錄查詢表及財政部財稅資料中心九十二年七月三十一
    日資五字第九二一二０九九八號函在卷可佐，實難謂已達不
    能維持生活之情形，是此部分請求為無理由。」原告甲○○
    於黃冠誠死亡時，正值三十七歲之壯年並有財產，顯非不能
    維持生活，是原告甲○○所為扶養費之請求應無理由。退而
    言之，縱原告甲○○得為請求扶養費；惟依勞動基準法第五
    十四條第一項第一款規定：六十歲即可強制退休。是黃冠誠
    於六十歲應無工作，即無能力扶養原告甲○○。查黃冠誠為
    四十一年一月二十六日生，並於九十二年三月十七日身亡，
    其於一０一年一月二十六日屆六十歲，斯時原告甲○○為四
    十六歲，黃冠誠即無扶養原告甲○○之能力。是原告甲○○
    於四十六歲以後，黃冠誠對其即無扶養能力。準此，原告甲
    ○○於起訴狀中以尚有四十一年餘命請求扶養費，應無理由
    。末查，原告甲○○以每月一萬六千元計算扶養費，而未見
    其舉證說明，是被告否認其每月之扶養費為一萬六千元。
  精神慰撫金部分：按慰撫金之數額應審酌雙方身分、地位及
    經濟狀況等關係定之，原告就此並未舉證，是其請求五百萬
    元之慰撫金，顯屬過高，應予刪減。
  (2)原告丁○○、戊○○○部分：
扶養費部分：原告丁○○部分，依台南地方法院檢察署九十
    二年度補審字第二七號犯罪被害人補償審議委員會決定書所
    示：「查申請人丁○○係八十三年五月一日生，於其父黃冠
    誠九十二年三月十七日死亡時，年齡為八點八三歲，其距二
    十歲成年尚有十一點一七年。惟查：申請人另有母親甲○○
    亦同負扶養義務，且申請人因被害人死亡，已與其母各領取
    國泰人壽理賠金三百五十萬元，業據原告甲○○陳明在卷，
    並有壽險公會投保紀錄查詢表在卷可佐，尚難謂已達不能維
    持生活之情形，是此部分請求為無理由。」另原告戊○○○
    部分：按「受扶養權利者，以不能維持生活而無謀生能力者
    為限。前項無謀生能力之限制，於直系血親尊親屬不適用之
    。」民法第一千一百一十七條定有明文。而依前開犯罪被害
    人補償審議委員會決定書所示：「申請人戊○○○係十九年
    九月十七日生，於其子黃冠誠九十二年三月十七日死亡時，
    其年齡為七十二歲。惟查，申請人之扶養義務人，除被害人
    外，尚有長子一人亦須同負扶養義務。次查：戊○○○名下
    有不動產三筆，財產總額一百四十一萬餘元，此有稅務電子
    閘門財產所得調件明細表在卷可佐，實難謂已達不能維持生
    活之情形，是此部分請求為無理由。」，被告亦基此同理由
    認此部分請求為無理由。原告丁○○、戊○○○以每月一萬
    六千元計算扶養費，而未見其舉證說明，是被告亦否認渠等
    每月之扶養費為一萬六千元。
  精神慰撫金部分：按慰撫金之性質在於慰藉請求權人精神上
    之痛苦。查原告丁○○現齡十歲，其對世事難全然理解，且
    其尚無經濟能力、社會地位；又原告戊○○○現齡七十五歲
    ，原告亦未舉證說明其請求如此高額之證明。準此，原告丁
    ○○、戊○○○各請求六百萬元、五百萬元之慰撫金顯屬過
    高，應予刪減。
三、證據：提出最高法院八十四年度台上字第七九八號、七十二
    年度台上字第三一二八號、七十年度台上字第二八二號民事
    判決書三份為證。
貳、被告乙○○部分：被告乙○○經合法通知，惟未到庭，亦未
    提出任何書狀作何聲明及陳述。
丙、本院依職權調閱，本院刑事庭九十三年度上訴字第三五九號
    刑事全卷。
    理  由
一、程序部分：
  (一)按訴之變更或追加，非經他造同意，不得為之。但第二百五
    十五條第一項第二款至第六款情形，不在此限；又訴狀送達
    後，原告不得將原訴變更或追加他訴。但有下列各款情形之
    一者，不在此限：：(二)請求之基礎事實同一者。(三)擴張或減
    縮應受判決事項之聲明者．．．民事訴訟法第四百四十六條
    第一項、第二百五十五條第一項第二款定有明文。查原告甲
    ○○於本院刑事庭附帶民事原請求九百七十三萬八千七百五
    十九元，裁定移送本院民事庭後，於九十四年四月二十五日
    準備程序中減縮請求為九百六十萬八千七百五十九元（喪葬
    費由四十五萬五千二百八十元扣除原告已自被害人補償審議
    委員會領取喪葬費補償十三萬元。因此，扣除之後，原告此
    部份之請求為三十二萬五千二百八十元），核屬減縮應受判
    決事項之聲明，依上開規定應予准許，合先敘明。
  (二)被告乙○○未於言詞辯論期日到場，核無民事訴訟法第三百
    八十六條所列各款情形，爰准依原告訴訟代理人之聲請，由
    其一造辯論而判決。
二、本件原告等起訴主張：被告己○○與被告丙○○達成買兇「
    取黃冠誠一手一腳」之協議，而被告己○○先給付前款十萬
    元予丙○○，並提供黃冠誠相片及位於台南市的地址，同時
    要求拍照為證以給付尾款。被告丙○○遂與被告乙○○於九
    十二年三月十七日下午五時五十分許到黃冠誠設置於台南市
    ○○路九十七巷一之一號販賣壽石山之「三二藝術館」行兇
    ，兩人共同圍殺黃冠誠，致黃冠誠因穿刺傷造成大出血，導
    致容積性休克，經鄰居發現報警送醫仍不治死亡。而被告就
    被害人之死亡應有未必故意。因本於侵權行為之法律關係，
    求為判命被告等人應各連帶給付原告甲○○九百六十萬八千
    七百五十九元、原告丁○○七百五十八萬九千四百三十元、
    原告戊○○○五百八十四萬三千二百五十元及上開法定遲延
    利息之判決等語。
三、被告己○○、丙○○則以：被告己○○僅教唆傷害，並未有
    致死之預見，黃冠誠之死亡僅係被告丙○○等人之行為所致
    ，原告請求判決被告己○○應就黃冠誠之死亡結果，依民法
    第一百九十二、一百九十三、一百九十四條之規定，負賠償
    責任，要非有據。又依台南地方法院檢察署九十二年度補審
    字第二七號犯罪被害人補償審議委員會決定書認定原告黃昭
    惠因被害人死亡所支出之殯葬費，以十三萬元屬合理必要支
    出，而此十三萬元，被告己○○已囑其妻方耀華匯款支付。
    被告亦否認原告等每月之扶養費為一萬六千元，且精神慰撫
    金之請求金額過高等語，資為抗辯。
四、兩造對於原告甲○○、丁○○、戊○○○等三人分別為被害
    人黃冠誠之妻兒、母，及被害人黃冠誠確實係因被告己○○
    與被告丙○○達成買兇「取黃冠誠一手一腳」之協議後，由
    被告丙○○遂與被告乙○○於九十二年三月十七日下午五時
    五十分許到黃冠誠設置於台南市○○路九十七巷一之一號販
    賣壽石山之「三二藝術館」行兇，兩人共同圍殺黃冠誠，致
    黃冠誠因穿刺傷造成大出血，導致容積性休克，不治死亡等
    事實，均不爭執，復有戶口名簿二份（見本院卷第七五、七
    六頁）及法務部法醫研究所（九二）法醫所醫鑑字第０四一
    ０號鑑定書一份、台灣台南地方法院檢察署相驗屍體證明書
    及相驗筆錄各一紙在卷可稽（見附於本件刑案相驗卷第十八
    頁至第廿頁、第九四頁至第一二０頁），堪信為實。
五、本件原告主張被告己○○與被告張榮宏達成要黃冠誠「一手
    一腳」之協議，事成報酬三十萬元，被告己○○先行給付前
    金十萬元予被告丙○○，並提供黃冠誠相片及位於台南市的
    地址。丙○○並於九十二年三月十五日至台中找被告乙○○
    （綽號「阿猴」，檢方通緝中）共同執行上開行兇之事宜。
    二人遂於同年三月十六日中午，由被告乙○○駕駛其母王金
    屬所有之車號Ｘ五─一六九三號自用小客車南下台南市。於
    同日下午五時許到達後，先到台南市○○路九十七巷一之一
    號被害人黃冠誠所經營之「三二藝術館」確認地址無誤後，
    即到汽車賓館休息。翌日即十七日早上吃完早餐後再至現場
    勘察。當日下午五時四十六分許（依現場錄影帶顯示時間）
    ，由被告丙○○身上密藏其所有之刀刃長十公分左右之不詳
    利器一把，進入「三二藝術館」內，向黃冠誠佯稱欲購買壽
    山石，黃冠誠不知情而陪同參觀。被告乙○○則手持棍式金
    屬手電筒一支（丙○○所有），於五時四十九分許進入。見
    店內無人隨即於五時五十分許，共同下手圍毆黃冠誠，黃冠
    誠見狀欲逃至外面，惟遭被告丙○○及被告乙○○聯手將其
    拉回後將之圍住，由被告乙○○手持棍式金屬手電筒擊打黃
    冠誠頭部，被告丙○○則取出其所持有之上開利器刺向黃冠
    誠身體及手臂，共同砍殺及毆擊黃冠誠之頭、腹部及身體四
    肢等處，致黃冠誠不支倒地。被告丙○○見黃冠誠倒地後，
    再持前揭利器割向黃冠誠之四肢（共約十刀），欲割斷黃冠
    誠四肢之韌帶組織，以執行被告己○○要黃冠誠一手一腳之
    協議，因而造成黃冠誠受有左上腹高一○三公分左十九公分
    處一處表面傷口三乘一公分，深四公分；左肩部高一一六公
    分左二八公分處，表面傷口三乘○點五公分，深及左肺下葉
    形成二乘一公分之穿刺口；右大腿腹側，距腳跟七十一公分
    處，二、五乘一公分刺傷、深七公分；右手、右腳、左腳、
    左外耳，計有十四處穿刺傷或割傷，多數深及皮下組織或肌
    腱，並造成右腳跟韌帶切斷，及右枕部距外耳道右上十二公
    分後六公分之挫裂傷，表面傷口三點五乘零點八公分，並伴
    有帽狀出血八乘四公分；左後枕，距左外耳道高十二公分後
    七公分之挫裂傷，表面傷口三點五乘二公分，並伴有帽狀腱
    膜出血三公分等傷害。被告丙○○、乙○○見黃冠誠血流滿
    地，竟不為救護，被告丙○○再取出事先準備之即可拍相機
    拍照存證後，與被告乙○○從容離去。被告丙○○並即搭統
    聯客運返回台北，被告乙○○則駕車返回台中，任被害人黃
    冠誠因穿刺傷造成大出血，導致容積性休克。待黃冠誠之鄰
    居發現，立即打一一０報案並通知救護車將黃冠誠送往成大
    醫院急救，惟黃冠誠仍於同日十九時三十二分因傷重不治死
    亡等情，業據被告丙○○對現場行兇之情節所不爭執（見本
    院九十三年度上訴字第三五九號刑事卷第二宗第一六五頁）
    ，並經本院刑事庭勘驗現場錄影帶屬實，有勘驗筆錄在卷可
    參（見本院上開刑事卷第二宗第一六四頁至第一六五頁），
    並有現場錄影帶（外放）及翻拍之相片八張（上開刑案警卷
    第十六頁至第廿三頁）在卷可按。由上開被告丙○○、乙○
    ○作案之經過及其手法觀之，倘被告丙○○受被告己○○之
    指示，僅係要教訓黃冠誠一頓，於黃冠誠倒地後，即已達成
    其任務，被告丙○○即無須持刀械作挑斷黃冠誠手、腳韌帶
    之動作。據此，被告辯稱：被告丙○○、乙○○二人對黃冠
    誠僅係基於普通傷害之犯意而為之云云，自不足採。再由上
    述黃冠誠身上所受傷勢之多及刺入之深、頭部挫裂傷之力道
    ，足徵丙○○與乙○○案發當時，下手力道甚猛。另丙○○
    及乙○○毆擊、刺往被害人黃冠誠身體部位，固大致集中於
    四肢，惟渠等二人明知依當時被害人本能反抗下將無法控制
    下手方位、節制出手力道，可能傷及被害人頭部及胸腹部等
    器官，而頭部及腹部內之五臟均為人體重要之部位及器官，
    而該等部位及器官受有傷害，依常人認知，顯足以奪人性命
    ，丙○○及乙○○應無不知，竟朝被害人黃冠誠頭部猛擊，
    並猛刺被害人之肩腹部，致深及橫膈膜及左肺下葉，顯見被
    告丙○○、乙○○於動手後，乃提升原有重傷害犯意而共同
    基於殺人之未必故意之犯意聯絡行兇無疑。再參以本件係
　  被告己○○因與被害人黃冠誠交惡而有意出價買兇，而被告
    丙○○因急需用錢乃答應充當殺手等情，業據被告己○○及
    被告丙○○於刑案偵查、原審及本院審理時分別供認無訛（
    見警卷第二頁至第三頁、偵查卷第三０頁、第一八六頁至第
    一八七頁、第一九一頁至第一九二頁、第二０六頁；上開刑
    案原審卷第九五頁至第九七頁、第一０二頁；上開刑案本院
    卷第一宗第一三八頁至第一三九頁），再參諸被告丙○○於
    九十二年十月一日之警訊時供稱：他是要教訓他一頓，最好
    是一手一腳，代價是新台幣三十萬元。‧‧（為何要拍照？
    ）因為嚴哥說要拍照片回去給他。‧‧於王瑞慶帶我認識嚴
    哥後，我在當天下午即又過去找嚴哥談該事並拿黃冠誠的資
    料，且當場拿前款十餘萬元不等（應係十萬元）等語明確（
    見警卷第二頁背面至第五頁）；於同日之偵訊時亦供稱：‧
    ‧他（己○○）給我的資料是一張被害人的照片及台南的地
    址資料，當時談好價格三十萬元，他先給我十五、十六萬（
    應為十萬元）現金，要教訓他一頓，最好一手一腳‧‧。我
    們受託要他一手一腳、拍照，我就在他一手一腳用瑞士刀劃
    幾下拍照，就離開等語（見偵查卷第三十頁）；於九十三年
    一月六日偵訊時供稱：要黃冠誠一手一腳是己○○提的。三
    十萬元是己○○開的價格，是他說要給三十萬元，我問要如
    何做，他說要一手一腳等語（見偵查卷第二０六頁）。在在
    均供明被告己○○之指示行兇目標是「一手一腳」無訛。嗣
    被告丙○○翻異其詞而證稱：當時己○○根本沒有說一手一
    腳的協議，只是說要教訓他而已云云（見本院上開刑事卷第
    三宗第一五四頁），不足採取。再酌以被告丙○○於偵訊時
    供稱：「‧‧在三月十八日上午十一時許，去找嚴哥，交給
    他相機（沒洗底片），並拿尾款，也是到他辦公室，他質問
    我們怎樣搞的，我說只修理他，他說昨晚黃老師往生，我也
    嚇一跳，怎麼會這樣，我把相機交給他，他說不用，尾款交
    給我，我就走了等語（見偵查卷第三一頁）；於原審審理時
    證稱：（當時己○○之反應如何？）他問我你們是如何教訓
    的，我說我們只是打他一頓就走了，他說黃冠誠昨天晚上已
    經往生，我是半懷疑的狀態，我說我不管，我要拿錢，照相
    機你要不要看隨便你，所以他後來就給我二十萬元現金等語
    （見刑事原審卷第一九七頁）。足證被告己○○僅係要黃冠
    誠「一手一腳」，並未指使被告丙○○前往殺害黃冠誠之性
    命，亦即被告己○○並無殺人之犯意乙節，應可確認。故本
    件被告己○○與被告丙○○間事先既僅就被害人黃冠誠「一
    手一腳」之重傷害犯意取得協議，其後被告丙○○、乙○○
    當場超越原計畫之範圍，而提升為殺人之間接故意，自為其
    所難預見，應僅就其所知之程度，令負責任。況被告己○○
    並未至現場，其與黃冠誠間之怨隙，僅因黃冠誠數度對其興
    訟所引起，顯未達非致黃冠誠於死不可之恨意，僅讓黃冠誠
    日後不能再寫狀紙告人即可消其怨氣。是其既未指示被告丙
    ○○應攜何種兇器前往，亦未指示如何下手，則被告己○○
    對於黃冠誠因穿刺傷造成大量出血，導致容積性休克死亡之
    加重結果，顯已超越其原先犯意所預期之結果，而為己○○
    所不能預見，自不負致死之責至明。因而被告己○○應成立
    刑法第二百七十八條第一項之重傷害罪，被告丙○○應成立
    刑法第二百七十一條第一項之殺人罪，並與在逃而遭通緝之
    被告乙○○成立殺人之共同正犯，應堪認定，本院刑事庭亦
    為相同之認定，已以九十三年度上訴字第三五九號分別判處
    被告己○○、丙○○有期徒刑十一年、無期徒刑，有該刑事
    判決書一份在卷足憑（見本院卷第五至二五頁）。
六、按因故意或過失，不法侵害他人之權利者，負損害賠償責任
    ：又不法侵害他人致死者，對於支出殯葬費之人亦應負損害
　　賠償責任，被害人對於第三人負有法定扶養義務者，加害人
  　對於該第三人亦應負損害賠償責任，被害人之父、母、子女
    及配偶，雖非財產上之損害，亦得請求賠償相當之金額，民
    法第一百八十四條第一項前段、第一百九十二條第一、二項
    、第一百九十四條分別定有明文。次按共同侵權行為人雖需
    負連帶賠償責任，惟各侵權行為人之行為仍需與發生之結果
    間有相當之因果關係，否則，仍以該侵權行為人行為所致生
    之損害為賠償範圍，勿庸另行擔負他人行為所致生之結果之
    損害賠償。亦即民法第一百八十五條共同侵權行為人固應連
    帶負損害賠償責任，惟共同侵權行為須與損害之發生有相當
    因果關係，若行為與損害之間無因果關係，即難遽令負擔共
    同侵權行為之連帶賠償責任。
七、因之，本院如上所述，被告己○○與被告丙○○間事先既僅
    就被害人黃冠誠「一手一腳」之重傷害犯意取得協議，其後
    丙○○與乙○○當場超越原計畫之範圍，而提升為殺人之間
    接故意，自為被告己○○所難預見，應僅就其所知之程度，
    令負責任；亦即被告己○○並未指示丙○○如何下手，則其
    對於黃冠誠因穿刺傷造成大量出血，導致容積性休克死亡之
    加重結果，顯已超越原先犯意所預期之結果，為其所不能預
    見，自不負致死之責。因之，依上開民法規定及說明，被告
    己○○僅須負重傷害行為所致生之損害為賠償範圍，勿庸另
    行擔負被告丙○○、乙○○殺人行為所致生之死亡結果之損
    害賠償責任。易言之，被告己○○重傷害行為與被害人發生
    之死亡結果間無相當之因果關係，而民法第一百九十二條、
    第一百九十四條等規定須不法侵害他人「致死」，被害人之
    父、母、子女及配偶，才得請求殯葬費、扶養費及精神慰撫
    金之損害。從而，依上開說明，原告本於民法第一百九十二
    條、第一百九十四條規定侵權行為之法則，請求被告己○○
    負上開損害賠償之責，尚難謂有據。從而原告依侵權行為之
    法律關係，請求被告己○○應各連帶給付原告甲○○九百六
    十萬八千七百五十九元、原告丁○○七百五十八萬九千四百
    三十元、原告戊○○○五百八十四萬三千二百五十元及上開
    法定遲延利息，為無理由，應予駁回。其假執行之聲請因而
    失所附麗，併駁回之。
八、至於原告依侵權行為之法律關係，請求被告丙○○、乙○○
    二人對賠償其等之損害，揆諸前揭規定，自無不合。茲就原
    告等請求之項目及金額，分述准駁之理由如下：
  (一)殯葬費部分：
    原告甲○○為被害人黃冠誠支出之殯葬費用，喪費部分計二
    十七萬五千二百八十元，葬費部份計十八萬元，合計為四十
    五萬五千二百八十元，惟因原告已自被害人補償審議委員會
    領取喪葬費補償十三萬元（包含棺木及骨灰罐（含磁相）四
    萬元、骨灰罐寄三萬元、靈車八千元、扶工六千元、入殮及
    化妝八千元、遺體接運一千元，紙錢三千元、靈堂布置（含
    鮮花）及司儀二萬元、誦經六千元、麻孝服二千元、告別式
    樂隊五千元、壽內用品一千元）。因此，扣除之後，原告甲
    ○○此部份之請求為三十二萬五千二百八十元萬五千六百元
    ，已據其提出人仁禮儀社收費明細表二紙及統一發票三紙附
    卷足憑（見本院卷第七二至七四頁），雖被告抗辯稱：原告
    此部分之請求，有部分項目非屬必要費用之支出，應予酌減
    云云。經本院細核卷附之上開收費明細表等資料，認原告此
    部分之請求，符於一般民間風俗，尚稱合理。從而原告甲○
    ○請求殯葬費用三十二萬五千二百八十元萬五千六百元，為
    有理由，應予准許。
  (二)扶養費部分：按直系血親相互間，互負扶養之義務，民法第
    一千一百十四條第一款定有明文。次按夫妻履行共同生活，
    婚姻生活方能維持美滿幸福，故夫妻同居義務實乃維護婚姻
    生活之基本要件。履行同居生活，則夫妻非互負生活保持之
    扶養義務不可，扶養對方，亦即保持自己之婚姻生活，其扶
    養之程度與自己生活程度相同，是為夫妻互負共同生活之義
    務。故七十四年六月三日修正公布之民法第一千一百十六條
    之一規定：「夫妻互負扶養之義務，其負扶養義務之順序與
    直系血親卑親屬同，其受扶養權利之順序與直系血親尊親屬
    同」。又此扶養義務不得因扶養義務人不能維持自己生活而
    免除，此觀民法第一千一百十八條但書之規定意旨自明，從
    而受扶養權利之妻或夫方，亦與直系血親尊親屬同，不以無
    謀生能力為必要（最高法院七十九年度台上字第二六二九號
    判例參照）。查被害人黃冠誠係原告甲○○之夫，原告丁○
    ○之父，原告戊○○○之兒，有上開戶口名簿可稽，依民法
    第一千一百十四條第一款、第一千一百十六條之一規定，被
    害人黃冠誠對原告等三人即負有法定扶養之義務，縱被害人
    黃冠誠如屆勞動基準法法定退休年齡，有無勞動能力，亦無
    解其對原告三人之扶養義務。被告以依勞動基準法第五十四
    條第一項第一款規定：六十歲即可強制退休。是黃冠誠於六
    十歲應無工作，即無能力扶養原告甲○○。查黃冠誠為四十
    一年一月二十六日生，並於九十二年三月十七日身亡，其於
    一０一年一月二十六日屆六十歲，斯時原告甲○○為四十六
    歲，黃冠誠即無扶養原告甲○○之能力。是原告甲○○於四
    十六歲以後，黃冠誠對其即無扶養能力。準此，原告甲○○
    於起訴狀中以尚有四十一年餘命請求扶養費，應無理由云云
    ，即不足取。依內政部最新統計資料九十年度臺灣地區人口
    之餘命，男性為七二‧八八歲，女性為七八‧七四歲，應以
    此為基準而計算原告甲○○、戊○○○及被害人黃冠誠之餘
    命，始符地區屬性而較精準，雖原告甲○○為五十五年一月
    十九日出生，原告戊○○○為十九年九月十七日出生，至被
    害人黃冠誠身故之九十二年三月十七日分別僅三十七歲又一
    個月二十七天、七十二歲又五個月二十九天，尚分別有餘命
    四十一‧六三年、五．五八年，然被害人黃冠誠係四十一年
    一月二十六日出生，計至發生事故之九十二年三月十七日，
    為五十一歲又二十天，僅尚有餘命二十一‧八二歲，則原告
    甲○○、戊○○○對被害人黃冠誠請求扶養義務之期間應僅
    分別為二十一‧八二年、五．五八年。至於原告丁○○為八
    十三年五月一日生，至發生事故之九十二年三月十七日，為
    九歲又十一個月十七天，至滿二十歲為成年，尚有十．０四
    年待受扶養。又原告依台南市政府之統計，本市於九十二年
    每戶家庭經常性支出為八十萬八千二百二十九元，又九十二
    年度每戶平均人口為三．０九人。換算結果，在九十二年時
    ，每人平均每月經常性支出為二萬一千七百九十七元（8082
    29÷3.09÷12＝21797）。因此，原告僅以每月一萬六千元
    ，充作扶養費之計算基準，然原告其請求係限台南市地方為
    標準，尚嫌過高，應依九十二年度法定扶養親屬寬減額計算
    ，即七十歲以前每人每年七萬四千元，七十歲以後每人每年
    十一萬一千元，計算受扶養額為當。準此原告等得請求由被
    害人黃冠誠扶養之金額計算如下：
    原告甲○○對被害人黃冠誠請求扶養義務之期間應為二十
      一‧八二年，每年七萬四千元，依霍夫曼計算方式，請求
    　被告丙○○、乙○○應一次連帶給付扶養費金額為一百一
      十萬一千一百八十九元【計算式：年率5%複式霍夫曼計算
      法（第一年不扣除中間利息），其計算式為：｛74000（
      一年之扶養費用)×14.616070（此為應受扶養21年之霍夫
      曼係數）+74000×0.82×（15.000000-00.616070)｝＝
      0000000（小數點以下均四捨五入）】，方屬公允，逾此
      範圍之請求，即屬無據，不應准許。
    原告戊○○○對被被害人黃冠誠請求扶養義務之期間應為
　　　五‧五八年，每年十一萬一千元，依霍夫曼計算方式，其
　　　原可請求被告丙○○、乙○○應一次連帶給付扶養費金額
  　　為五十五萬八千一百四十九元【計算式：年率5%複式霍夫
    　曼計算法（第一年不扣除中間利息），其計算式為：｛11
      1000（一年之扶養費用)×4.564370（此為應受扶養5年之
      霍夫曼係數）+111000×0.58×（5.000000-0.564370)｝=
      558149（小數點以下均四捨五入）】，但因原告戊○○○
      主張其尚育有一子可與黃冠誠共同撫養，是以上開扶養費
      金額五十五萬八千一百四十九元應除以二，得二十七萬
    　九千零七五十元，以此為准許之金額，方屬公允，逾此範
      圍之請求，即屬無據，不應准許。
　　原告丁○○對被被害人黃冠誠請求扶養義務之期間應為十
      ‧０四年，每年七萬四千元，依霍夫曼計算方式，請求
    　被告丙○○、乙○○應一次連帶給付六十一萬四千八百一
      十三元【計算式：年率5%複式霍夫曼計算法（第一年不扣
      除中間利息），其計算式為：｛74000（一年之扶養費用)
      ×8.278283（此為應受扶養10年之霍夫曼係數）+74000×
      0.04×（8.000000-0.278283)｝=614813（小數點以下均
      四捨五入）】，方屬公允，逾此範圍之請求，即屬無據，
      不應准許。
  　(三)精神慰撫金部分：按慰撫金之數額應審酌雙方身分、地位
    　及經濟狀況等關係定之，原告等人因本件兇殺案手段兇殘
  　　，非有重大仇隙，被告丙○○等人即登門入室活活砍殺及
　    毆擊被害人黃冠誠致死，不但造成社會治安極度之驚恐與
      不安，亦造成原告等人與親人天人永隔，家庭破碎，致原
      告等人的肉體、精神受有極深之痛苦，本院審酌兩造之年
      齡、社會地位、經濟等一切情況，及原告甲○○大專畢業
　　　、三十七歲，育一子即原告丁○○九歲，國小就學中，原
　　　告戊○○○七十二歲，均屬老弱婦孺，目前無業，原告甲
　　　○○、丁○○因被害人死亡，已各領取國泰人壽理賠金三
  　　百五十萬元，另有土地、房屋各一筆價值共三百餘萬元及
    　汽車二部，業據原告甲○○陳明在卷，並有壽險公會投保
　　　紀錄查詢表及財政部財稅資料中心九十二年七月三十一日
　　　資五字第九二一二０九九八號函在卷可佐，另被告丙○○
　　　高中畢，家境小康，有該刑案警訊筆錄載明可按等情，原
  　　告甲○○、戊○○○各請求五百萬元，原告丁○○請求六
      百萬元，均嫌過高，應分別予以核減為三百萬元、一百五
      十萬元、二百萬元，方屬公允，逾此範圍之請求，即屬無
　    據，不應准許。
　　(四)綜上，原告甲○○得請求被告丙○○、乙○○二人連帶賠
  　　償殯葬費用三十二萬五千二百八十元萬五千六百元、扶養
    　費金額一百一十萬一千一百八十九元、精神慰撫金三百萬
      元共計四百四十二萬六千四百六十九元（3252 80＋00000
      00＋0000000＝0000000）；原告戊○○○得請求被告丙○
　　　○、乙○○二人連帶賠償扶養費金額十九萬零五十元、精
  　　神慰撫金一百五十萬元共計一百七十七萬零九千七十五元
    　（279075＋0000000＝0000000）；原告丁○○得請求被告
      丙○○、乙○○二人連帶賠償扶養費金額六十一萬四千八
      百一十三元、精神慰撫金二百萬元共計二百六十一萬四千
      八百一十三元（614813＋0000000＝0000000）。
九、綜上所述，原告三人依侵權行為之法律關係，請求被告丙○
    ○、乙○○二人連帶給付原告甲○○四百四十二萬六千四百
    六十九元、連帶給付原告戊○○○一百七十七萬九千零七十
    五元、連帶給付原告丁○○二百六十一萬四千八百一三元，
    及自起訴狀繕本送達翌日即九十三年十二月六日起至清償日
    止，按年息百分之五計算之利息之範圍內，為有理由，應判
    決予以准許，逾上開數額之請求，即非有據，應予駁回。
十、兩造均陳明願供擔保以代釋明，請求宣告假執行及免為假執
    行，就原告勝訴部分，經核尚無不合，爰分別酌定相當擔保
    金額，併准許之，至於原告敗訴部分，則其假執行之聲請已
    失所附麗，應併予駁回。
十一、本件事證已臻明確，兩造其餘主張及攻擊防禦方法與證據，
    經本院斟酌後，與本件判決結果已不生影響，故不一一論列
    ，附此敘明。
十二、據上論結，本件原告之訴為一部有理由，一部無理由，依民
    事訴訟法第七十九條、第八十五條二項、第三百八十五條第
　　一項、第三百九十條第二項、第三百九十二條，判決如主文
  　。
中　　華　　民　　國　　94　　年　 　6　　月　　 7　　日
　　　　　　　　　民事第五庭　　審判長法　官　張世展
　　　　　　　　　　　　　　　　　　　法　官  蘇清恭
　　　 　　　　　　　　　　　　　　　 法　官  王浦傑
上為正本係照原本作成。
如對本判決上訴，須於判決送達後20日內向本院提出上訴狀，未
表明上訴理由者，應於上訴後20日內，向本院提出理由書（須附
繕本）。
中　　華　　民　　國　　94　　年　　 6　　月　　 8　　日
                                      書記官　廖英琇
                                                K
